【裁判字號】    99,訴,729
【裁判日期】    990531
【裁判案由】    塗銷所有權移轉登記
【裁判全文】
臺灣高雄地方法院民事判決               99年度訴字第729號
原      告  安泰商業銀行股份有限公司
法定代理人  甲○○
訴訟代理人  乙○○
被      告  丁○○
            丙○○
上列當事人間塗銷所有權移轉登記事件，經本院於民國99年5 月
27日言詞辯論終結，判決如下：
    主      文
確認被告間就門牌號碼高雄縣旗山鎮○○○路三四一號房屋（旗
山鎮○○段14建號，權利範圍二分之一）買賣之債權行為及所有
權移轉之物權行為均不存在。
被告丙○○應將前項建物於九十五年九月二十六日，以買賣為原
因所為之所有權移轉登記予以塗銷。
訴訟費用由被告負擔。
    事實及理由
一、原告主張：被告丁○○於民國93年5 月7 日向伊信用借款新
    台幣（下同）120 萬元。惟丁○○自95年8 月7 日起即未履
    行繳款義務，現尚欠伊本金新台幣（下同）739,836 元、利
    息及違約金。詎丁○○為逃避強制執行，竟於95年9 月20日
    將門牌號碼高雄縣旗山鎮○○○路341 號建物，權利範圍1/
    2 （重測後為旗山鎮○○段14建號，下稱系爭建物），以買
    賣為原因，移轉登記於被告丙○○（即丁○○之胞弟），並
    於95年9 月26日完成登記，惟被告間並無買賣價金往來之證
    明，且系爭建物之抵押權復未經塗銷及變更債務人，有違一
    般交易習慣，顯見丁○○係為逃避伊追索，而與丙○○為通
    謀虛偽意思表示，是該買賣契約及移轉行為應屬無效。縱被
    告間非屬通謀虛偽意思表示，惟2 人為兄弟關係，系爭建物
    之買賣實係無償，應無對價之支付。又如係有對價，然被告
    間既為兄弟關係，丙○○對丁○○因移轉系爭建物致其財產
    減少，而有害及伊之債權應知之甚詳。為此，爰依民法第87
    條第1 項前段、第242 條、第244 條之規定提起本訴，並先
    位聲明：（一）確認被告間就系爭建物買賣之債權行為及所
    有權移轉之物權行為均不存在。（二）被告丙○○應將系爭
    建物於95年9 月26日，以買賣為原因，向高雄縣旗山地政事
    務所辦理之所有權移轉登記予以塗銷。備位聲明：（一）被
    告間就系爭建物所為之買賣行為及所有權移轉行為應予撤銷
    。（二）被告丙○○就系爭建物，於95年9 月26日，以買賣
    為原因，向高雄縣旗山地政事務所辦理之所有權移轉登記應
    予塗銷。
二、被告則以：系爭建物坐落之基地為伊等共同繼承取得，各自
    取得應有部分1/2 ，因丁○○經營廷昆企業有限公司，乃陸
    續向丙○○借款70、80萬元週轉，嗣公司經營不善，無力清
    償上開借款，丁○○遂於95年7 、8 月間與丙○○約定，以
    系爭建物抵償上開借款，伊等間確有買賣之對價關係，並非
    通謀，且丁○○名下尚有其他不動產足以清償，自無害及原
    告債權情事等語，資為抗辯。並聲明：原告之訴駁回。
三、兩造爭執及不爭執之事項：
（一）不爭執之事項：
    1.丁○○現尚欠被告信用借款739,836 元、利息及違約金。
    2.丁○○於95年9 月26日將系爭建物以買賣為原因移轉登記
      予丙○○，此有所有權移轉登記資料及建物登記謄本在卷
      可參（見本院卷第34-47頁）。
（二）爭執事項：
    1.被告間就系爭建物買賣之債權行為及所有權移轉之物權行
      為是否為通謀虛偽意思表示？原告先位請求塗銷丙○○之
      所有權移轉登記，有無理由？
    2.原告依民法第244 條第1 、2 項備位請求撤銷被告間就系
      爭建物之買賣債權行為及所有權移轉之物權行為，有無理
      由？
四、被告間就系爭建物買賣之債權行為及所有權移轉之物權行為
    是否為通謀虛偽意思表示？原告先位請求塗銷丙○○之所有
    權移轉登記，有無理由？
（一）被告固辯稱：丁○○因經營公司曾向丙○○借款70、80萬
      元周轉，嗣該公司經營不善，丁○○無力清償上開借款，
      故以系爭建物抵償上開借款債務云云，惟被告就其間借款
      資金往來之事實未能舉證以實其說，其上開所辯，自難憑
      信。是被告既未能舉證證明丙○○確有交付借款予丁○○
      ，嗣丁○○無力償還，乃由丁○○以系爭建物抵償其對丙
      ○○之借款債務等事實，則原告主張被告間就系爭建物之
      買賣及移轉所有權之行為，係通謀虛偽意思表示，應可採
      取，被告抗辯買賣為真正云云，不足為採。
（二）按表意人與相對人通謀而為虛偽意思表示者，其意思表示
      無效；無效法律行為之當事人，於行為當時知其無效，或
      可得而知者，應負回復原狀或損害賠償之責任；債務人怠
      於行使其權利時，債權人因保全債權，得以自己之名義，
      行使其權利，民法第87條第1 項前段、第113 條、第242
      條分別定有明文。是債務人欲免其財產被強制執行，與第
      三人通謀而為虛偽意思表示，將其所有不動產移轉予第三
      人者，債權人自得行使代位權，請求塗銷登記。本件被告
      間就系爭建物所為之買賣及移轉所有權行為，為通謀虛偽
      意思表示，業如上述，則原告依民法第87條第1 項前段之
      規定，請求確認被告間就系爭建物買賣之債權行為及所有
      權移轉之物權行為均不存在，自屬有據。而系爭建物之買
      賣既屬無效，丁○○自得請求丙○○塗銷系爭建物之所有
      權移轉登記，又丁○○對原告負有上揭債務，其怠於行使
      上開權利，則原告依民法第242 條之規定，代位丁○○行
      使權利，亦屬有據。
（四）原告先位主張被告間為通謀虛偽意思表示而代位丁○○請
      求丙○○將系爭建物之所有權移轉登記予以塗銷，既有理
      由，則原告備位請求撤銷被告間之債權行為及物權行為，
      即無審酌之必要。
五、綜上所述，原告本於民法第87條第1 項前段、同法第242 條
    之規定，請求確認被告間就系爭建物買賣之債權行為及所有
    權移轉之物權行為均不存在，暨丙○○應將高雄縣旗山地政
    事務所於95年9 月26日，以買賣為原因，就系爭建物之所有
    權移轉登記予以塗銷，為有理由，應予准許。
六、本件事證已臻明確，兩造其餘主張及攻擊防禦方法，經核對
    本件判決結果無影響，爰不逐一論述，附此敘明。
七、結論：本件原告之訴為有理由，依民事訴訟法第78條，判決
    如主文。
中    華    民    國    99    年    5     月    31    日
                    民事鳳山分庭法  官  何悅芳
正本係照原本作成。
如不服本判決，應於送達後20日內，向本院提出上訴狀並表明上
訴理由，如於本判決宣示後送達前提起上訴者，應於判決送達後
10日內補提上訴理由書（須附繕本）。
中    華    民    國    99    年    5     月    31    日
                                書記官  陳俐嫺

司法院資訊處製作；財團法人民間司法改革基金會備份。
